臺灣臺南地方法院民事裁定              100年度婚字第292號
原      告  邱伊村
訴訟代理人  謝依良律師
被      告  許英美
訴訟代理人  李岳明律師
上列當事人間請求離婚事件，本院裁定如下：
    主      文
本件移送臺灣臺北地方法院。
    理      由
一、按訴訟之全部或一部，法院認為無管轄權者，依原告聲請或
    依職權以裁定移送其管轄法院。又婚姻無效或撤銷婚姻，與
    確認婚姻成立或不成立及離婚或夫妻同居之訴，專屬於夫妻
    之住所地或夫妻死亡時住所地之法院管轄，但訴之原因事實
    發生於夫或妻之居所地者，得由各該居所地之法院管轄；夫
    妻之住所地法院不能行使職權或在中華民國無住所或其住所
    不明者，準用第1條第1項中段及第2項之規定；夫或妻為中
    華民國人，不能依前2項規定，定管轄之法院者，由中央政
    府所在地之法院管轄之，民事訴訟法第28條第1項、第568條
    分別定有明文。揆諸前開民事訴訟法第568條第1項所稱之「
    專屬夫妻之住所地」，係指專屬夫妻「共同」住所地之法院
    而言，此觀該條項文字未規定為「專屬夫或妻之住所地」或
    「專屬夫、妻之住所地」，及該條項於75年修正時，特揭櫫
    「依民法第20條第2項『一人不得同時有兩住所』之規定，
    夫妻住所必屬同一，亦即夫之住所即為妻之住所或妻之住所
    即為夫之住所，爰將第1項『專屬夫或贅夫之妻之住所地或
    其死亡時住所地』修正為『專屬夫妻之住所地或夫、妻死亡
    時住所地』」為其立法理由。並參照民法第1002條「夫妻之
    住所，由雙方共同協議之；未為協議或協議不成時，得聲請
    法院定之。法院為前項裁定前，以夫妻共同戶籍地推定為其
    住所」之規定暨司法院大法官會議釋字第四五二號解釋之意
    旨自明（最高法院95年度臺抗字第595號亦同此旨，可資參
    照）。
二、本件原告主張兩造於民國68年結婚後，共同居住於臺北市，
    後於81年間舉家移居新加坡，88年7月原告隻身返臺工作，
    然被告竟隨即移居美國，無意返臺同居，爰以被告有惡意遺
    棄原告及無法維持婚姻之重大事由，依民法第1052條第1項
    第5款及同條第2項等規定提起本件離婚之訴等語。經查：
（一）按夫妻履行同居義務之處所，除有特別約定外，自以夫妻
      之住所地為原則。本件原告既主張兩造婚後原共同居住於
      臺北市，後於81年間舉家移居新加坡，88年間原告獨自返
      臺，被告亦隨即移居美國迄今等情，堪認兩造之最後共同
      住所係設於新加坡，依此，原告主張被告違背同居之原因
      事實，即應係發生於新加坡之共同住所；而縱認兩造嗣後
      客觀上均遷離上開新加坡之處所，並均有廢止該處所為共
      同住所之主觀意思，然在雙方另為協議其他共同住所或經
      一方聲請法院裁定夫妻之住所前，尚不得任由單方逕自選
      定其現住所，做為夫妻履行同居義務之處所，並以此主張
      該現住所地為離婚原因事實發生地，否則除有違民事訴訟
      法第568條第1項但書之意旨，亦與法院調查原因事實之便
      利性有所扞格。是本件原告現雖設籍於臺南市，然原告上
      開位於臺南市之住所，並非本件原告主張被告有違背同居
      之原因事實發生地。
（二）又本件原告雖主張兩造並無共同住所，故兩造之住所地法
      院均應有管轄權云云。惟本件兩造既曾同住於新加坡，是
      尚難兩造並無共同住所，況即便兩造嗣後業已廢止該新加
      坡處所做為夫妻共同住所地，且雙方亦未再另外協議其他
      夫妻之住所，然此亦無法逕認兩造之現住所地法院，就兩
      造間之離婚訴訟均具有管轄權，亦即若採原告主張之立論
      結果，將導致夫或妻得以單方遷移住所之方式，創設不同
      之管轄法院，此除有悖離婚訴訟應由專屬法院管轄之立法
      意旨外，且亦將衍生起訴之配偶一方，可藉由刻意遷移至
      交通不便或被訴配偶一方需支付較高之交通及住宿費用等
      偏遠、離島地區，以增加被訴配偶一方為應訴而將花費之
      成本，甚至實質阻礙被訴配偶一方訴訟程序之正當防禦權
      利行使，是原告上開主張委不足採。
（三）綜上所述，本件原告主張被告移居美國，以被告有惡意遺
      棄原告及無法維持婚姻之重大事由起訴請求離婚，其訴之
      原因事實既非發生在原告之現住所地即本院管轄範圍，且
      兩造最後協議之共同住所又係位於中華民國境外之新加坡
      ，故不論兩造是否業已廢止上開新加坡之處所做為夫妻之
      共同住所，本件依民事訴訟法第568條第3項之規定，應由
      中央政府所在地之法院即臺灣臺北地方法院管轄。
三、茲原告向無管轄權之本院起訴，顯屬違誤，爰依被告之聲請
    ，將本件移送於該管轄法院即臺灣臺北地方法院。
中    華    民    國   100    年    7     月    20    日
                       家事法庭法  官  楊佳祥
以上正本係照原本作成。
如對本裁定抗告須於裁定送達後10日內向本院提出抗告狀，並繳
納抗告費新台幣1,000元。
中    華    民    國   100    年    7     月    20    日
                               書記官  葉芳如